最高法院民事判決　　　　　　　一○○年度台上字第九七九號
上　訴　人　邱鄭添金
訴訟代理人　陳 平 如律師
被 上訴 人　邱 展 新
訴訟代理人　孔 福 平律師
上列當事人間請求排除侵害等事件，上訴人對於中華民國九十九
年十二月八日台灣高等法院高雄分院第二審判決（九十九年度上
字第一四○號），提起上訴，本院判決如下：
    主  文
原判決除假執行部分外廢棄，發回台灣高等法院高雄分院。
    理  由
本件被上訴人主張：坐落屏東縣長治鄉○○段六四四之三五地號
土地（下稱六四四之三五地號土地）係伊所有，上訴人無正當權
源，自民國五十七年間起，即擅於其上種植檳榔並圍設鐵絲網、
設置鐵門，經伊於九十年四月十六日發函催促上訴人回復原狀，
上訴人迄未理會。爰依民法第七百六十七條規定，聲明求為命上
訴人將六四四之三五地號土地如原審判決附圖（下稱附圖）二編
號(1) 所示，面積二五五五平方公尺（配賦後面積二六○八平方
公尺）部分之地上物除去，並將上開土地交還被上訴人。對於上
訴人之反訴，則以：六四四之三五地號土地與同段六四四地號土
地（下稱現六四四地號土地）並無所有權人相互登記錯誤之情形
等語，資為抗辯。
上訴人則以：伊為六四四之三五地號土地之真正所有權人，蓋六
四四之三五地號、六四四地號土地，及同段六四四之三四地號土
地（下稱六四四之三四地號土地）原均為伊夫之父即訴外人邱振
福（已）所有，邱振福原擬將六四四、六四四之三四、六四四
之三五地號土地依序分配予其長子即訴外人邱信昌（被上訴人之
祖父）、次子邱增昌、三子即伊夫邱端昌，惟因土地登記發生錯
誤，而將六四四之三五地號土地登記為被上訴人所有，故伊並非
無權占用六四四之三五地號土地等語置辯。並於第一審提起反訴
，聲明求為命被上訴人協同上訴人將附圖一所示編號六四四之三
五地號、面積三三八四平方公尺之土地辦理登記為屏東縣長治鄉
○○段六四四地號，並所有權人為上訴人。及將附圖一所示編號
六四四地號、面積二七一六平方公尺之土地辦理登記為屏東縣長
治鄉○○段六四四之三五地號，並所有權人為被上訴人。
原審將第一審本訴所為被上訴人敗訴之判決，反訴所為上訴人勝
訴之判決廢棄，改判本訴為被上訴人勝訴之判決，反訴及擴張之
訴為上訴人敗訴之判決，無非以：原坐落屏東縣長治鄉○○段六
四四地號土地，係被上訴人之曾祖父、上訴人夫之父邱振福所有
，於五十七年十月十九日分割後，邱振福自行保有六四四之三五
地號土地所有權，現六四四地號及六四四之三四地號土地則於分
割同時移轉所有權登記予邱振福之三子邱端昌、次子邱增昌。迄
六十六年十月六日邱振福始移轉六四四之三五地號土地之所有權
予被上訴人之父邱文善；又邱文善於六十七年六月四日出具覺書
一紙交付邱端昌收執，代為撰寫該覺書之代書曾天來於台灣屏東
地方法院九十年度訴字第六四五號移轉所有權登記事件（下稱系
爭前案）證稱：覺書是邱文善請伊寫的，邱端昌也在場也同意覺
書內容；當時六四四之三五地號其中七七六平方公尺，將來要分
給邱端昌，因邱文善有多分約八厘地等語，此經調取該卷核閱明
確。且被上訴人於系爭前案審理中，亦自承：八厘地是邱振福自
己留用，並聲明要留給將來照顧他的人及支付喪葬費用的人，而
邱端昌（即上訴人之夫）是負責照顧的人等詞。綜上以觀，堪認
邱振福於五十七年十月間將原六四四地號土地分割後，即同時將
其中現六四四地號、六四四之三四地號土地所有權移轉登記與其
三子、次子，而特意將其中六四四之三五地號土地保留為自己所
有，並言明照顧其終老並辦理喪葬事宜者可再分得八厘地；嗣後
邱振福於六十六年十月六日將六四四之三五地號土地所有權移轉
登記予其長子邱信昌之子邱文善，邱文善即遵邱振福上述意旨，
出立覺書與照顧邱振福之邱端昌，允諾將來自六四四之三五地號
土地內分割出七七六平方公尺（約八厘）部分移轉所有權登記予
邱端昌。職是，以邱振福自五十七年至六十六年間，係有計劃地
移轉或保留現六四四地號、六四四之三四地號及六四四之三五地
號等三筆土地，其子、孫亦遵其意旨立約約定就其保留之六四四
之三五地號土地再予分割移轉，顯見並無上訴人所稱自五十七年
間起現六四四地號、六四四之三五地號土地即存有所有權人相互
登記錯誤之情事。至上訴人雖辯稱：邱增昌於系爭前案證述三筆
土地由東往西依序分配與邱信昌、邱增昌、邱端昌，而此與兩造
現今使用土地之位置相符，足見六四四之三五地號土地原係要分
配與邱端昌等語。查現六四四地號、六四四之三四地號、六四四
之三五地號土地係呈由東向西依序相互毗鄰，固有地籍圖在卷可
稽；且邱增昌於系爭前案，固亦曾為上開陳述。惟邱增昌前揭所
述，核與邱端昌本人無異議之覺書內容相矛盾，遑論，邱增昌於
系爭前案另證述：八厘地在父親未死亡前就辦分產過戶，至於登
記給何人因精神狀況不佳，不清楚等語，惟六四四之三五地號土
地於五十七年分割時之登記面積為三三公畝八四平方公尺（即三
三八四平方公尺），迄今登記面積仍為三三八四平方公尺，而未
曾辦理分割或移轉登記，足見邱增昌所言與事實顯有出入，殊無
足採。此外，徵諸社會生活常情，土地之所有與實際使用情況不
一致，尚非鮮見，上訴人以六四四之三五地號土地自五十七年間
起為其使用之事實，推論該筆土地係邱端昌應受分配而所有之土
地，實屬倒果為因而無可取。另屏東地政事務所於系爭前案審理
中測量現六四四地號、六四四之三五地號土地結果，發覺現六四
四地號、六四四之三五地號土地之地籍圖面積與土地登記簿面積
不符，現行地籍圖內所呈現六四四地號、六四四之三五地號土地
之面積，大致與該二筆土地之登記面積呈相反狀態，證人即屏東
地政事務所承辦人員林耀順於系爭前案到庭就如何依登記面積更
正地籍圖，提出地籍圖訂正描紙圖一紙為證。其地籍圖更正方式
，係將該二筆土地及六四四之三四地號土地之東、西側地界平行
向右推移，而非將現六四四地號、六四四之三五地號土地之地號
或面積相互調換，亦無從因該二筆土地之現行地籍圖面積與登記
面積大致相反，而謂該二筆土地自分割之始即有所有權人相互登
記錯誤之情形。據上，現六四四地號、六四四之三五地號土地並
無所有權人相互登記錯誤之情事，上訴人抗辯被上訴人不得因此
一錯誤登記享有六四四之三五地號土地之所有權，或其非無權占
用云云，均無所據。上訴人既無合法占用六四四之三五地號土地
之正當權源，被上訴人依民法第七百六十七條規定請求上訴人將
六四四之三五地號土地內如附圖二編號(1)所示，面積二五五五平
方公尺（配賦後為二六○八平方公尺）部分之地上物除去，並返
還該部分土地，自屬有據。則上訴人請求被上訴人將附圖一所示
六四四之三五地號、面積三三八四平方公尺之土地辦理登記為屏
東縣長治鄉○○段六四四地號，並所有權人為上訴人，及將附圖
一所示六四四地號、面積為二七一六平方公尺之土地辦理登記為
屏東縣長治鄉○○段六四四之三五地號，並所有權人為被上訴人
，為無理由等詞，為其判斷基礎。
惟查屏東縣屏東地政事務所測量員林耀順於系爭前案證述：自五
十七年十月十九日即發生土地登記面積與地籍圖面積不符之情事
，後手移轉登記均係依登記簿面積作登載，六四四之三五地號與
六四四地號土地登記面積恰相反等語（見外放系爭前案影印卷(二)
第一三五頁）。而覺書係於六十七年六月四日始書立，所載六四
四之三五地號土地面積○點三三八四公頃，與土地登記簿謄本記
載面積雖相符，但與地籍圖所載面積○點二七○六公頃並不相同
。且覺書後段已載明「…其實立覺書人所分得之面積是零. 貳陸
零捌公頃，其餘零. 零柒柒陸公頃（即捌厘）係台端之所分額，
因為政策關係不能分割，至可以分割時立覺書人無條件將捌厘地
移轉登記與台端所有……邱端昌先生收執」等語（見一審卷(一)第
一一九頁），則分歸上訴人配偶邱端昌所有之○點○七七六公頃
土地，究在六四四之三五地號土地內之何處？原審認定上訴人占
有附圖二編號(1)所示二五五五平方公尺（配賦後面積二六○八平
方公尺）土地，為無權占有，其依據何在？未據其說明理由。又
所餘編號(2)土地亦僅八四平方公尺（配賦後八六平方公尺），與
覺書所載七七六平方公尺亦不相符。上訴人抗辯覺書未附使用位
置圖，不能證明係六四四之三五地號土地，是否可取？原審亦未
說明其取捨意見，亦有可議。另本件上訴人於事實審一再主張：
現六四四地號、六四四之三四地號、六四四之三五地號土地原均
為伊配偶之父親即訴外人邱振福所有，邱振福係將現六四四、六
四四之三四、六四四之三五地號土地依序分配予其長子即訴外人
邱信昌（上訴人祖父）、次子邱增昌，三子即伊夫邱端昌，因土
地登記發生錯誤，而將六四四之三五地號土地登記為被上訴人之
父邱文善所有等語。證人即邱振福之次子邱增昌於系爭前案亦證
稱「（問：系爭土地當初父親是如何分配？）當初分成由東面依
序上中下三筆依序由老大邱信昌、老二是我（指邱增昌）及老三
邱端昌分配位置。原告（指邱鄭添金即邱端昌配偶）現在佔用的
位置，就是要分配給邱端昌，被告（指邱展新即邱文善之子）現
所使用的位置，是要分給邱信昌的位置現在分給他的孫子。」等
語（見外放系爭前案影印卷(一)第七三頁）。可知邱振福分配土地
之位置即係邱信昌、邱增昌、邱端昌三兄弟及其繼承人現使用之
位置，參以現六四四、六四四之三四、六四四之三五地號土地確
係呈東向西依序相互毗鄰，並由被上訴人、邱嘉全（邱增昌之子
）、上訴人依序占有使用，有地籍圖及有土地複丈果圖可稽。證
人邱增昌為邱振福之次子，為邱振福分產當事人之一，倘確實親
自參與邱振福之分產協議並受分配，能否因時間過久致細節陳述
略有出入，即謂其證言全不可採；參以台灣屏東地方法院九十一
年九月十六日曾函請屏東地政事務所處理六四四之三五地號及六
四四地號土地登記錯誤一事，准兩造共同辦理更正登記等情（見
一審卷(一)第七十六頁），及系爭前案經兩造撤回起訴及反訴等情
（見外放系爭前案影印卷(二)第二十七頁）。則上訴人主張土地登
記錯誤，是否全非可採，即有再斟酌之餘地。上訴論旨指摘原判
決不當，求予廢棄，非無理由。
據上論結，本件上訴為有理由，依民事訴訟法第四百七十七條第
一項、第四百七十八條第二項，判決如主文。
中    華    民    國  一○○  年    六    月  二十三  日
                      最高法院民事第四庭
                          審判長法官  劉  福  來  
                                法官  陳  重  瑜  
                                法官  吳  麗  女  
                                法官  鄭  雅  萍  
                                法官  袁  靜  文  
本件正本證明與原本無異
                                      書  記  官  
中    華    民    國  一○○  年    七    月    五    日
                                                      Q